【裁判字號】    97,訴,373
【裁判日期】    970606
【裁判案由】    確認土地所有權狀更改無效
【裁判全文】
臺灣板橋地方法院民事判決               97年度訴字第373號
原      告  丙○○
訴訟代理人  丁○○
原      告  己○○
            壬○○
            戊○○
            庚○○
            辛○○
被      告  臺北縣新莊地政事務所
法定代理人  甲○○
訴訟代理人  癸○○
            乙○○
上列當事人間請求確認土地所有權狀更改無效事件，本院於民國
97年5月22日言詞辯論終結，判決如下：
    主  文
原告之訴駁回。
訴訟費用由原告負擔。
    事實及理由
一、程序部分：本件原告己○○、壬○○、戊○○、庚○○及辛
    ○○未於言詞辯論期日到場，核無民事訴訟法第386條各款
    所列情形，爰依被告聲請，由其一造辯論而為判決。
二、原告主張：坐落臺北縣新莊市○○段第431地號之土地（下
    稱系爭土地），面積為299.15平方公尺，為原告所共有。民
    國95年間原告丙○○以系爭土地遭同地段432 地號土地所有
    權人周黃素佳、劉麗珠無權佔用為由，該2 人向鈞院三重簡
    易庭提起96年度重簡字第1890號拆屋還地訴訟，並獲勝訴判
    決確定。詎料，鈞院民事執行處辦理強制執行事件時，被告
    之會勘測量人員以當場比對重測之測量成果與重測地籍調查
    表指界位置不符為由，於96年9 月29日由被告以北縣莊地登
    字第0960016634號函將系爭土地面積由299.15平方公尺更正
    為273.85平方公尺（下稱第一次更正處分），致原告所有之
    系爭土地面積短少。原告不服乃向被告之上級機關臺北縣政
    府地政局陳情，臺北縣政府地政局遂請被告就系爭土地重新
    檢測，嗣被告重新檢測結果認原行政處分更正成果確屬有誤
    ，現況成果與重測地籍調查表記載之界址不符，被告乃於96
    年12月27日北縣莊地測字第0960022255號函，撤銷上開96年
    9 月29日北縣莊地登字第0960016634號函就系爭土地之更正
    之成果。未料，被告與鄰地第432 地號所有權人勾串，不僅
    未依96年12月27日北縣莊地測字第0960022255號函，將系爭
    土地面積由273.85平方公尺更正回原本之299.15平方公尺，
    反而於97年1 月24日北縣莊地測字第0960022255號函將系爭
    土地之面積更正為273.59平方公尺，並逕行辦理更正登記（
    下稱第二次更正處分），致系爭土地面積減縮25.56 平方公
    尺（299.15-273.59=25.56） ，並將減縮之土地改登記於鄰
    地432 地號土地所有權人所有。被告所為致原告權益嚴重受
    損，爰依民法第767 條規定，請求被告應將系爭土地面積測
    量之差額25.56 平方公尺之所有權，移轉登記予原告等語。
    並聲明：被告應將系爭土地面積測量之差額25.56 平方公尺
    之所有權，移轉登記予原告。
三、被告則以：
  (一)按「地籍調查時，土地所有權人依土地法第46條之2 於現有
    地界線設立界標並到場指界者，不論其現有地界線與地籍線
    是否相符，以其界標並指界之現有地界線辦理調查並施測。
    …」、「土地標示變更登記完竣後，發現原測量錯誤者，依
    地籍測量實施規則第232 條辦理測量成果更正後，再依土地
    法第69條及土地登記規則第134 條辦理土地標示更正登記，
    並通知土地所有權人及他項權利人。…」，土地法第46條之
    1 至第46條之3 執行要點第8 點及第20點定有明文。系爭土
    地於81年間辦理地籍圖重測，82年重測公告完竣辦畢標示變
    更登記。至96年6 月20日因受理鈞院民事執行處囑託同地段
    432 地號土地強制執行事件，被告始發現系爭土地於82年間
    辦竣之重測成果有誤，經與法院會勘人員商議強制執行事件
    暫緩，並副知內政部國土測繪中心（改制前為內政土地測量
    局）派員檢測，經檢測後發現確有部分地籍圖經界線與地籍
    調查表不符情形，被告遂於96年9 月28日依地籍調查表所指
    經界辦理重測成果釐正，並於96年9 月29日作成北縣莊地登
    字第0960016634號函（即第一次更正處分）。嗣原告不服向
    被告之上級機關臺北縣政府地政局陳情並達成決議，被告依
    該決議會同內政部國土測繪中心及地政局地籍測量科至系爭
    土地進行兩次重新檢測，認定被告前於96年9 月28日所為第
    一次更正有誤，遂以96年12月27日北縣莊地測字第09600222
    55號函自行撤銷上開第一次更正處分，另按釐正重測成果後
    ，並於97年1 月24日以北縣莊地測字第0960022255號函重新
    辦理更正成果完竣，將系爭土地更正後所減少之25.56 平方
    公尺面積，增加登記予同地段第432 、433 及434 地號土地
    （即第二次更正處分）。綜上，被告上開第一次及第二次更
    正處分，均係依上開法律之規定而辦理成果更正，並無與系
    爭土地之鄰地所有權人勾串之瀆職情形，原告主張為無理由
    。
  (二)原告不服被告所為之第二次更正之行政處分，既已依法於97
    年2 月22日向臺北縣政府提起訴願，於本案行政爭訟程序確
    定前，建請鈞院依行政訴訟法第12條規定停止審判程序等語
    ，資為抗辯。並答辯聲明：駁回原告之訴。
四、按原告以私權遭侵害為由，對於行政官署提起除去侵害或損
    害賠償之訴者，既為私法上之法律關係，縱被告以基於行政
    處分，不負民事上責任為抗辯，亦不得謂其事件非民事事件
    ，此際法院應就被告主張之行政處分是否存在，有無效力而
    為審究，如其處分確係有效存在，雖內容有不當或違法，而
    在上級官署未依訴願程序撤銷以前，司法機關固亦不能否認
    其效力，反之若該處分為權限外之行為，應認為無效時，則
    其因此所生之損害自不能不負賠償責任（最高法院52年臺上
    字第694 號判例意旨參照）。另按我國民事訴訟與行政訴訟
    ，係由不同之裁判系統審判，民事訴訟逕向普通法院起訴，
    行政訴訟則採取訴願前置主義。私法上之爭議，由普通法院
    依民事訴訟程序審判，公法上行政處分有無違法，則由行政
    法院審判，惟是否為民事訴訟之範疇，在民事程序上應以原
    告起訴主張為訴訟標的之法律關係，由形式上認定之，而非
    以法院判斷之結果為依歸（最高法院88年度台抗字第168 號
    、第301 號判決意旨參照）。本件原告以其私權遭侵害為理
    由，本於所有權，請求被告應將系爭土地面積測量之差額25
    .56 平方公尺之所有權，移轉登記予原告，既係本於私法上
    之地位而認其私法上之權利遭受損害，屬民事事件，本院自
    有權予以審判，先予敘明。
五、原告共有之系爭土地，於第一次更正處分前之面積為299.15
    平方公尺，被告第一次更正處分面積為273.85平方公尺，嗣
    被告撤銷第一次更正處分，於97年1 月17日補辦第二次更正
    面積為273.59平方公尺等事實，為兩造不爭執，復有系爭土
    地96年8 月6 日土地登記第二類謄本、系爭土地97年1 月25
    日土地登記第二類謄本及新莊市○○段更正地號面積分析表
    各1 紙（件本院卷第8 頁、第118 頁），及臺北縣政府新莊
    地政事務所96年9 月29日北縣莊地登字第0960016634號函、
    臺北縣政府新莊地政事務所96年12月27日北縣莊地測字第09
    60022255號函及臺北縣政府新莊地政事務所97年1 月24日北
    縣莊地測字第0960022255號函（見本院卷第20頁、第24頁、
    第25頁）在卷可稽，堪信為真實。
六、原告主張被告勾串鄰地所有權人，將系爭土地第二次更正處
    分後短少之25.56 平方公尺所有權更正登記為鄰地所有權人
    所有，致原告所有權受損，爰依所有權之權能，請求被告應
    就系爭土地更正前開錯誤，將系爭土地短少之25.56 平方公
    尺所有權，移轉登記予原告等語，為被告否認，並以上開情
    詞抗辯。按所有物返還請求權之相對人須為無權占有人，然
    系爭土地所減少之25.56 平方公尺面積，乃係增加登記予系
    爭土地之鄰地所有權人，而非由被告所占有，故原告自不可
    對被告主張所有物返還請求權。另按所有權妨害除去請求權
    ，妨害須在客觀上係屬不法，然查本件被告為國家之地方土
    地登記機關，其依職掌就系爭土地所為系爭土地之面積登記
    ，係本於行政權之作用於其權限內所為之行政處分，在其上
    級官署未依訴願程序予以撤銷以前，依上開最高法院52年臺
    上字第694 號判例意旨，該行政處分當屬有效存在，司法機
    關自不能否認其效力。若該處分內容有不當或違法，其撤銷
    權亦在其上級機關，司法審判機關並無干涉之餘地。被告將
    系爭土地面積與以兩次更正登記，係基於被告依地籍測量實
    施規則第232 、土地登記規則第134 條、土地法第69條、修
    正後土地法第46條之1 至第46條之3 執行要點第8 點及第20
    點等相關規定，辦理逕為面積更正為273.59平方公尺，既係
    被告本於行政權作用於其權限內所為之行政處分，而該行政
    處分又未經其上級機關予以撤銷，則本院自屬無從干涉否認
    其效力，被告其依職掌就系爭土地所為系爭土地之面積登記
    ，既屬有效存在，難認原告所主張之妨害在客觀上係屬不法
    。是本件被告就系爭土地所為逕為面積更正，既係基於國家
    統治權之作用而生，本係公法上之法律關係，原告對之如有
    爭執，應另循行政爭訟途徑，謀求救濟。至於原告雖另主張
    被告與鄰地所有權人勾串，而將系爭土地面積登記減少25.5
    6 平方公尺，將該等面積增加登記於鄰地所有權人云云，其
    所指被告與鄰地所有權人勾串乙節，並未舉證以實其說，自
    不足取。
七、綜上，原告主張民法第767 條本於所有權權能，請求被告應
    將系爭土地面積測量之差額25.56 平方公尺所有權，移轉登
    記予原告，為無理由，應予駁回。
八、被告雖請求本院依行政訴訟法第12條規定停止審判程序，惟
    按行政訴訟法第12條規定：「民事或刑事訴訟之裁判，『以
    行政處分是否無效或違法為據者』，應依行政爭訟程序確定
    之。」、「前項行政爭訟程序已經開始者，於其程序確定前
    ，民事或刑事法院應停止其審判程序。」，本件並非以行政
    處分是否無效或違法為前提，故無依上開規定停止本件審判
    程序之必要，附此敘明。
九、本件事證已臻明確，兩造其餘主張、陳述與舉證，經審酌與
    本院前揭判斷均不生影響，爰不再予逐一論述，附此敘明。
十、據上論結，本件原告之訴為無理由，依民事訴訟法第78條，
    判決如主文。
中    華    民    國    97    年    6     月    6     日
                  民事第一庭    法  官  陳翠琪
以上正本係照原本作成
如對本判決上訴，須於判決送達後20日內向本院提出上訴狀
中    華    民    國    97    年    6     月    6     日
                            書記官  李瑞芝


司法院資訊處製作；財團法人民間司法改革基金會備份。
